臺灣高等法院臺中分院民事判決　　　　　 93年度上字第233號
上　訴　人　丁○○
訴訟代理人　江錫麟律師
複 代理 人　甲○○
被 上訴 人　丙○○
訴訟代理人　乙○○
上列當事人間請求侵權行為損害賠償事件，上訴人對於中華民國
93年4月15日台灣苗栗地方法院九十二年度訴字第四四三號第一
審判決提起上訴，本院於94年11月1日言詞辯論終結，判決如下：
    主  文
原判決關於駁回上訴人下開第二項之訴及訴訟費用之裁判除確定
部分外均廢棄。
被上訴人應再給付上訴人新台幣九十六萬八千八百零五元及自民
國九十二年六月九日起至清償日止按年息百分之五計算之利息。
上訴人其餘上訴駁回。
第一、二審訴訟費用除確定部分外由上訴人負擔十分之六，餘由
被上訴人負擔。
    事實及理由
一、本件事實、理由及本院關於兩造攻擊防禦方法之意見及法律
    上之意見，除勞動能力之損失部分外，其餘與第一審判決書
    記載相同，茲引用之。
二、上訴人提起本件上訴主張：
（一）關於車禍肇事責任之認定：上訴人係於橫向通過至內側車
      道受撞，則被上訴人有讓上訴人先行通過之義務，惟被上
      訴人未讓上訴人安全通過而撞擊上訴人之機車，被上訴人
      應係肇事主因，上訴人應無肇事責任。
（二）關於看護費部分：上訴人受傷住院共一百六十五天，有委
      請看護必要，雖均由上訴人之母看護，應比照一般看護，
      賠償所受相當看護費之損害。
（三）關於勞動能力減損部份：上訴人對於工作能力減退，無法
      與人競爭，依鑑定結果，上訴人原從事工作能力約減少
      25%，終身只能從事輕便工作，依上訴人每月薪資32000元
      計算，請求每月工作能力減損損害額10000元，應屬合理
      ，則每年勞動能力之損害額為120000元勞動年數自91年10
      月1日起至60歲止，共34年又5個月半，被上訴人應一次給
      付上訴人勞動能力減損之總額為0000000元。
（四）關於非財產上之損害：上訴人尚年輕即受如此重大打擊，
      身心備受痛苦，故請求被上訴人賠償非財產上損害
      0000000元，實屬合理。
三、被上訴人於本院辯稱：本件車禍經鑑定結果，上訴人乃肇事
    主因，原判決認定兩造過失程度比例為六：四尚屬合理，又
    上訴人對其他費用及非財產上之損害賠償請求，實屬過高，
    蓋被上訴人乃一大學四年級學生，車禍至今，因罹患重度憂
    鬱症而免服兵役，毫無薪資所得，有免役證及台中榮民總醫
    院診斷證明書附卷可稽，而上訴人已於九十二年十月正常上
    班，所領工作薪資較車禍前更高，而損害賠償是以填補損害
    為原則，尚不允許受害人因他造之賠償，而獲得溢出損害範
    圍之利益，上訴人要求更多之賠償，實不合情理。
四、本院審理之結果：
（一）關於肇事責任過失程度之認定：查上訴人駕駛輕機車於民
      國（下同）九十一年四月九日，沿苗栗縣頭份鎮○○路由
      南往北方向行駛，至該路二段（雙向四車道）之無號誌岔
      路口時，未遵守道路交通安全規則第一百零二條第一項第
      五款規定，注意左轉彎時應距離交岔口三十公尺前換入內
      側車道或左轉車道；適有被上訴人駕駛自小客車，亦沿苗
      栗縣頭份鎮○○路由南往北方向行駛於內側車道，至該岔
      路口時，復未遵守道路交通安全規則第九十三條第一項、
      第九十四條第三項規定，超過五十公里之時速限制，未注
      意車前狀況及隨時採取必要之安全措施，致兩車發生撞擊
      ，上訴人因而受有顱內出血、骨折等傷害。是上訴人為本
      件車禍之肇事主因，被上訴人則為肇事次因乙節，有附於
      原審九十二年苗交簡字第一三0號、九十二年交簡上字第
      二五號刑事卷之現場圖、現場照片、道路交通事故調查報
      告表及兩造於警訊時供述之肇事經過可資參酌，並經台灣
      竹苗區車輛行車事故鑑定委員會、台灣省車輛行車事故覆
      議鑑定委員會鑑定屬實，有該會之鑑定意見書及函覆意見
      書在卷可稽。原審參核上開肇事之情狀，酌定上訴人負有
      百分之六十之過失比例，被上訴人則負有百分之四十之過
      失比例，誠屬允當。
（二）請求看護費用三十四萬元部份：
   1、參酌前揭長庚紀念醫院醫療費用收據、財團法人為恭紀念
      醫院醫療費用收據、長庚紀念醫院診斷證明書、財團法人
      為恭紀念醫院診斷證明書、及原法院依職權向財團法人長
      庚紀念醫院林口分院、財團法人為恭醫院調取之上訴人病
      歷資料所示，上訴人自九十一年四月九日發生車禍起至同
      年月二十六日止，在長庚紀念醫院住院急診及手術治療，
      自同年月二十六日起至同年七月七日止，在長庚紀念醫院
      復健分院住院復健治療，嗣自同年七月九日起至同年月二
      十四日止，在為恭紀念醫院住院治療，又自同年月二十四
      日起至同年九月二十五日止，在長庚紀念醫院復健分院住
      院復健治療，另於九十二年五月八日至為恭紀念醫院門診
      ，診斷為左手功能不良、無法行日常生活之功能、左足僵
      硬、步態跛行，尚需復健治療。是以，上訴人主張自九十
      一年四月九日起至同年九月三十日止，均有委請看護之必
      要，共計一百六十五日等語，應堪採信。
   2、被害人因受傷而須人看護，雖由親人看護，並無現實看護
      費之支出，亦應認被害人受有相當於看護費之損害，而得
      向加害人請求賠償，此有最高法院九十二年台上字第一六
      二六號判決要旨可資參照。蓋親屬看護所付出之勞力，並
      非不能評價為金錢，此種基於親屬身分關係之恩惠，自不
      能加惠於加害人。上訴人雖依賴親屬或他人之照顧，惟尚
      不以聘請專業之醫療看護為必要，費用上較為精省，參諸
      上訴人受傷住院期間，均由上訴人之母黃瑞貞負起看護責
      任，而上訴人之母黃瑞貞每月薪資約三萬元，即日薪約為
      一千元，此有黃瑞貞之薪資單可資為佐，是以，本件看護
      費用以每日一千元計算，應屬適當。即上訴人所需之一百
      六十五日看護費用，以每日一千元計算，總計一十六萬五
      千元。逾此部分，則無理由。
（三）請求勞動能力減損請求二百四十二萬二千零十三元部份：
   1、按不法侵害他人身體或健康者，對於被害人因此喪失或減
      少之勞動能力，應負損害賠償責任，民法第一百九十三條
      第一項定有明文；此乃因工作能力之喪失或減少，為其謀
      生能力之損害，因而對於其將來之收益有減少之效果，而
      生財產上之損害。
   2、上訴人因係從事電腦程式設計工作，操作電腦鍵盤需快速
      正確，現因左手指功能障礙，無法快速，且容易按錯鍵，
      工作能力嚴重減退，為能如期完成工作，須時常額外加班
      ，對於須緊急處理之工作，上訴人已無法勝任，就生活而
      言，上訴人原係騎機車上下班，現因左半身肢體輕度癱瘓
      無力，左手左腳出現無力狀態，無法騎乘機車，僅能駕駛
      汽車上下班，以正常之右手排檔，右腳踩煞車，左右手持
      方向盤，加重上訴人之負擔及生活之不便。
   3、上訴人對於工作能力減退，無法與人競爭，未來工作展望
      受限之情形困擾不已，若不得已，勢必須轉換跑道，從事
      其他工作，依前述鑑定結果，上訴人原工作能力約減少
      25%，若從事其他工作，終身只能從事輕便工作，減少能
      力較25%為多，又被上訴人固主張上訴人因本件車禍後，
      每月薪水較車禍前多1350元，並無損害可言，然勞動能力
      損失之計算基準，不能以一時一地之收入為依據，仍應衡
      酌其減少勞動能力之程度為參考依據，本院認以依上訴人
      車禍前每月薪資32000元計算，請求每月工作能力減損損
      害額10000元，應屬合理。
   4、從而，上訴人勞動能力減少之每年損害額為120000元，勞
      動年數自91年10月1日起（即自上訴人91.09.25出院後起
      算），迄上訴人屆滿60歲即民國126年3月16日退休止，共
      34年又5個月半（按上訴人係66.03.16出生），不扣除第1
      年中間利息之34年期間複式霍夫曼係數為20.0000000，被
      上訴人應一次給付上訴人勞動力減損之總額為0000000元
      （即年損害額120000元霍夫曼係數20.0000000元
      =0000000元 ）
（四）請求精神上之非財產損害二百萬元部份：
      查上訴人為六十六年三月十六日出生，僅為二十多歲之年
      輕人，甫自朝陽科技大學管理學院資訊管理系畢業，原任
      職於源動科技股份有限公司擔任系統部軟體工程師職務，
      月薪三萬二千元，目前任職於超豐電子股份有限公司資訊
      管理部，月薪為三萬三千三百五十元，名下無任何財產，
      僅有小額之存款，因本件車禍事故，自九十一年四月九日
      起至同年九月三十日止，先後在長庚紀念醫院及為恭紀念
      醫院住院手術、復健治療，長達一百六十五日之久，住院
      期間均有委請看護之必要，並經鑑定為「中度肢障」，領
      有殘障手冊，實造成相當之精神上痛苦。而被上訴人為六
      十九年一月十四日出生，亦僅係初出校門之二十多歲年輕
      人，查無任何財產資料，薪資所得亦甚微，經濟能力不佳
      ，且其長期呈現憂鬱人格特質，最近因本件交通事故及相
      關訴訟，已罹患重度憂鬱症，自殺意念明顯，殊堪憐憫，
      並因本件事故經判處拘役五十五日之有期徒刑確定，堪予
      稍微慰解上訴人之精神痛苦。綜觀兩造上開情狀，應認上
      訴人請求五十萬元之精神慰撫金為適當，逾此部分之請求
      則無理由。
五、綜上論述，上訴人遭被上訴人駕車肇事，受有前述之傷害，
    請求被上訴人賠償看護費用一十六萬五千元、減少勞動能力
    損失二百四十二萬二千零十三元、精神上之損害五十萬元，
    總計三百零八萬七千零十三元，洵屬有據。原審衡諸上訴人
    尚未受領強制責任保險理賠金，自無扣除該金額之問題。依
    民法第二百一十七條第一項規定，損害之發生或擴大，被害
    人與有過失者，法院得減輕賠償金額，或免除之，而被上訴
    人就本件不當駕車之侵權行為，僅負有百分之四十之過失比
    例，上訴人則應自行承擔百分之六十之與有過失，已詳如前
    述，是上訴人與有過失之部分自應予以扣減，被上訴人則僅
    就總損害額三百零八萬七千零十三元之百分之四十負有損害
    賠償責任，又原審已命被上訴人依上述比例給付上訴人看護
    費用十六萬五千元，精神上之損害五十萬元，上訴人逾此部
    分之上訴請求為無理由，應予駁回，另就勞動能力損失部分
    二百四十二萬二千零十三元之百分之四十即九十六萬八千八
    百零五元及法定遲延利息之請求為有理由，應予准許，原審
    駁回上訴人勞動能力損失部分，自有未合，上訴人就此部分
    之請求為有理由，應予廢棄改判如主文第二項所示。
六、因本案事証已臻明確，兩造其餘主張陳述及所提之證據，均
    毋庸再予審酌，附此敘明，又被上訴人應給付上訴人金額未
    逾一百五十萬元而告確定，故不併予假執行宣告，併予敘明
    。
七、據上論結，本件上訴部分為有理由，部分為無理由，依民事
    訴訟法第四百五十條、第四百四十九條第一項、第七十九條
    ，判決如主文。
中　　華　　民　　國　　94　　年　　11　　月　　15　　日
                    民事第四庭審判長法　官  黃斐君
                                    法　官  陳蘇宗
                                    法　官  黃永祥
以上正本係照原本作成。
本件上訴人得上訴。
被上訴人不得上訴。
如對本判決上訴，須於收受判決送達後20日內向本院提出上訴書
狀，其未表明上訴理由者，應於提出上訴後20日內向本院提出上
訴理由書（須按他造人數附具繕本）。
上訴時應提出委任律師為訴訟代理人之委任狀。具有民事訴訟法
第466條之1第1項但書或第2項之情形為訴訟代理人者，另應附具
律師及格證書及釋明委任人與受任人有該條項所定關係之釋明文
書影本。
                                    書記官  陳文琴
中　　華　　民　　國　　94　　年　　11　　月　　16　　日
                                        　　　　　　　Ｂ
